【裁判字號】    96,家簡上,1
【裁判日期】    970128
【裁判案由】    返還遺產等
【裁判全文】
臺灣嘉義地方法院民事判決  96年度家簡上字第1號
上  訴  人  丁○○
訴訟代理人  戊○○
被上訴人    行政院國軍退除役官兵輔導委員會嘉義榮民股務處
法定代理人  丙○○
訴訟代理人  乙○○
            甲○○
上列當事人間請求確認繼承權存在事件，上訴人對於中華民國九
十六年六月廿六日本院嘉義簡易庭九五年度家簡字第十號第一審
判決提起上訴，本院合議庭判決如下：
    主      文
原判決廢棄。
確認上訴人對被繼承人謝明哲（男，民國○○年○月○○日生，
民國九十二年七月七日死亡，身分證字號：Ｚ00000000
00號）之遺產繼承權存在。
第一、二審訴訟費用由被上訴人負擔。
    事實及理由
一、按確認之訴非原告有即受確認判決之法律上利益者，不得提
    起。所謂即受確認判決之法律上利益，係指法律關係之存否
    不明確，原告主觀上認其在法律上之地位有不安之狀態存在
    ，且此種不安之狀態，能以確認判決將之除去者而言（最高
    法院五十二年臺上字第一二四○號判例意旨參照）。本件上
    訴人主張其為被繼承人謝明哲（男，民國十四年三月三十日
    出生，身分證統一編號：Ｚ0000000000號，生前
    住嘉義縣水上鄉三和村八鄰新和庄三八號之三）之子，其依
    法有繼承權，而向被上訴人請求交付代為保管之謝明哲遺產
    及骨灰遭拒等情，有上訴人提出之行政院國軍退除役官兵輔
    導委員會嘉義榮民服務處九十五年十月二十日嘉榮服字第○
    九五○○○三八一三號函一紙附卷可參，兩造對於上訴人是
    否為被繼承人謝明哲之繼承人及有無繼承權乙節，此項私法
    上之法律關係既有爭執，並得以確認判決除去之，上訴人自
    有確認利益，揆諸前開判例意旨說明，尚無不符，合先敘明
    。
二、上訴人主張：上訴人父親謝明哲於民國九十二年七月七日死
    亡，其遺產及骨灰由被上訴人保管中，上訴人依法向鈞院聲
    請繼承表示，並獲鈞院於九十四年七月八日嘉院雲民清九十
    四聲繼第十五號應予准許，上訴人依法備妥鈞院裁定、財團
    法人海峽交流基金會（九十三）中核字第○一○八一五號驗
    證親屬關係公證書證明、被繼承人謝明哲之戶籍謄本等相關
    文件向被上訴人提出發還代管之被繼承人謝明哲遺產之申請
    ，詎料被上訴人於九十五年十月二十日以嘉榮服字第○九五
    ○○○三八一三函覆：「本案大陸繼承人親屬關係有疑，請
    循法律途徑解決。」並經告知係被繼承人謝明哲於赴大陸探
    親時，在內政部入境管理局申請書表填寫與上訴人之親屬關
    係稱謂有異，被上訴人依法不能發還，然上訴人與被繼承人
    謝明哲確係父子關係，有前述親屬關係公證書及被繼承人謝
    明哲生前於九十一年二月十九日經鈞院公證處九十一年度認
    字第○○四四三號認證之遺囑可明，該遺囑內容第二條即清
    楚載明上訴人與被繼承人謝明哲確係父子關係，爰依法訴請
    確認上訴人對於被繼承人謝明哲遺產之繼承權存在，並聲明
    如主文所示（原審為上訴人敗訴之判決，上訴人不服，提起
    上訴）。
三、被上訴人則以：依被上訴人向入出境管理局調取之被繼承人
    謝明哲於七十八年一月間之中華民國台灣地區大陸探親出入
    境申請書內載明被繼承人大陸之親友為姪子丁○○，年齡為
    四十七歲，故上訴人是否為被繼承人謝明哲之子，實有疑問
    ，而骨灰得由親屬依法定程序聲請領回，並希望確定本件訴
    訟費用可否由遺產支付等語，資為抗辯，並聲明：上訴人之
    上訴駁回。
四、兩造不爭執之事實：(一)被繼承人謝明哲於九十二年七月七日
    死亡，生前係經國防部核准退除役官兵，由被上訴人輔導之
    榮民，故依退除役官兵死亡無人繼承遺產管理辦法第四條之
    規定，被上訴人為被繼承人謝明哲之遺產管理人，被繼承人
    謝明哲所遺之遺產及骨灰一罈目前均由被上訴人代為管理，
    並有行政院國軍退除役官兵輔導委員會嘉義榮民服務處書函
    （稿）、單身榮民親屬及權益交代表、嘉義榮民服務處函、
    內政部警政署入出境管理局函、戶籍謄本、本院九十二年度
    催字第五十六號裁定等件為證；(二)上訴人以其為被繼承人謝
    明哲之子，於九十四年七月四日向本院聲明繼承表示，經本
    院於九十四年七月七日以九十四年聲繼字第十五號准予備查
    在案，並經原審依職權調閱該繼承表示民事卷查明無誤；(三)
    上訴人單身榮民親屬及權益交代表（填表人：謝明哲，即甲
    類鑑定資料）與謝明哲親筆書寫之書信信紙原本七紙及信發
    一個（收信人丁○○先生）（即乙類鑑定資料），依被上訴
    人聲請鑑定筆跡，經原審送法務部調查局進行筆跡鑑定結果
    ，認甲類字跡與乙類字跡筆劃特徵相同，並有法務部調查局
    九十六年二月二十七日調科貳字第○九六○○○八○五四○
    號鑑定通知書可憑。
五、按遺產繼承人，除配偶外，依左列順序定之：一、直系血親
    卑親屬；二、父母；三、兄弟姊妹；四、祖父母；又按繼承
    人自繼承開始時，除本法另有規定外，承受被繼承人財產上
    之一切權利、義務。但權利、義務專屬於被繼承人本身者，
    不在此限，民法第一千一百三十八條、第一千一百四十八條
    分別定有明文。本件兩造所爭執之事實，厥為上訴人是否為
    被繼承人謝明哲之子，而依法享有繼承權？本院經核原審駁
    回上訴人請求及被上訴人拒絕發還被繼承人謝明哲之遺產，
    無非係以被繼承人謝明哲於七十八年一月間之中華民國台灣
    地區大陸探親出入境申請書內載明被繼承人「大陸親友姪丁
    ○○」為主要依據。然查：
  (一)本件上訴人主張其為被繼承人謝明哲之子，於九十四年七月
    四日經向本院聲明繼承表示，經本院以九十四年聲繼字第十
    五號准予備查，已據上訴人提出本院九十四年七月八日嘉雲
    民清九四聲繼字第十五號函影本、財團法人海峽交流基金會
   （九三）中核字第○一○八一五號影本、本院公證處九十一
    年度認字第○○四四三號認證書影本、上訴人與被繼承人謝
    明哲之合照影本、謝明哲之親筆書信影本二份為證，並經原
    審依職權調閱本院九十四年度聲繼字第十五號繼承表示民事
    卷查明無誤，已見上述。
  (二)次查，依上訴人提出其與被繼承人謝明哲生前多次往來之書
    信，從七十七年八月間、七十八年七月間、七十九年四月間
    起持續至八十九年間雙方仍有書信往返，雙方函件均以「君
    佐：（末）父明哲」或稱「敬愛的爸爸您好：（末）兒君佐
    」書立，並有上訴人與謝明哲之合照附於原審卷（見原審卷
    第十九頁），復經證人即謝明哲原在大陸同學、台灣同事李
    樹英在原審證述：該照片係謝明哲與謝明哲之子的合照，當
    時謝明哲介紹該人為其兒子，其與該二人在成都見面，一起
    吃過飯等語（見原審卷第八八頁）；又謝明哲於行政院國軍
    退除役官兵輔導委員會嘉義榮民服務處單身榮民親屬及權益
    交代表內確記載上訴人為其兒子；又該單身榮民親屬及權益
    交代表與謝明哲親筆書寫之書信信紙原本七紙及信發一個（
    收信人丁○○先生），經原審送法務部調查局進行筆跡鑑定
    結果，認字跡筆劃特徵相同，已詳見上述，並有前述書信、
    信封及交代表影本附卷可憑；再參以被繼承人於九十一年二
    月十九日經本院公證處認證之代筆遺囑，其預立之遺願載有
    「本人逝世後，本人留有遺產餘額、退伍金，由本人的長子
    丁○○（男，公元一九四二年四月六日出生，現住四川省西
    充縣雙江鄉馮家橋村七組）繼承，如其因故不能繼承，由孫
    子女繼承（丁○○子女）。」等語，業經本院依職權調取九
    十一年度認字第四四三號公證卷宗核閱無誤，則參以上情，
    上訴人主張其為被繼承人謝明哲之子，應非為誣攀。
  (三)再按依臺灣地區與大陸地區人民關係條例第七條規定，在大
    陸地區製作之文書，經行政院設立或指定之機構或委託之民
    間團體驗證者，推定為真正。至其實質上證據力，由法院或
    有關主管機關認定；文書內容與待證事實有關，且屬可信者
    ，有實質上證據力；推定為真正之文書，有反證事實證明其
    為不實者，不適用推定，亦為同條例施行細則第九條所明定
    。本件依上訴人所提出四川省南充市公證處二○○三年十二
    月一日（二○○三）南市證字第六一六七號親屬關係公證書
    內載明謝明哲（男，一九二五年三月三十日出生，于二○○
    三年七月七日在台灣死亡，生前住台灣省嘉義縣水上鄉三和
    村八鄰新和庄三八號之三）的配偶和直系親屬共有父親謝用
    章、母親馮氏、妻子任維芬、兒子丁○○等人，業經財團法
    人海峽交流基金會以（九三）中核字第○一○八一五號驗證
    無誤，並核與謝明哲之戶籍謄本上載明父為謝用章，母為馮
    氏相符，則依七十八年一月間之中華民國台灣地區大陸探親
    出入境申請書乙紙之記載，恐難遽以否定上述其餘文書之效
    力。
  (四)至於該戶籍謄本配偶欄雖無記載（見原審卷第四八頁），及
    依謝明哲於八十七年於本院之宣示書記載，謝明哲尚未結婚
    ，現在台灣無配偶、子女（見原審卷第四五至四七頁），與
    依前開（二○○三）南市證字第六一六七號親屬關係公證書
    之記載，謝明哲之配偶任維芬係於一九九一年六月二十一日
    （即民國八十年六月二十一日）死亡，則於謝明哲於七十七
    、七十八年間至大陸探親時，任維芬應尚生存，惟謝明哲於
    七十七年一月間填具之中華民國台灣地區入出境申請書之記
    載，謝明哲於大陸地區之親友為兄弟謝明智，未見配偶及子
    女之記載，謝明哲於七十八年一月間提出之中華民國台灣地
    區（大陸探親出入）境申請書，亦無配偶及子女之記載而有
    疑義乙節。惟上訴人則以被繼承人謝明哲於八十七年間申請
    回大陸定居，依大陸地區之要求須在台無配偶、子女，始符
    合聲請定居條件，並非謝明哲無配偶、子女，且因配偶任維
    芬已於西元一九五三年十月改嫁他人，而謝明哲第一次申請
    大陸探親為七十七年一月間，被探人載為謝明智（民國十三
    出生）、親屬關係弟，然謝明哲為民國十四年出生，又謝明
    哲第二次探親為七十八年一月間（即書寫上訴人為姪），兩
    份資料均填寫錯誤、筆跡不同，因均非謝明哲親自填寫所致
    ，此有上訴人提出之中共四川省委統戰部四川省公安廳川統
    兩（二○○○）三八號文件影本一份、台灣居民回大陸定居
    申請表、中華民國台灣地區出境申請書、台灣地區人民出境
    後轉往大陸探親登記表影本各二份附於本院卷可稽，經細繹
    及比對上述文件，觀其字跡、筆畫特徵與前述經法務部調查
    局確認謝明哲筆跡之單身榮民親屬及權益交代表與謝明哲親
    筆書寫之書信筆跡，認字跡筆劃特徵尚屬不同，且前述上訴
    人提出之文件亦經財團法人海峽交流基金會於九十六年九月
    三日以（九六）中核字第○五三三五二號驗證，並已載明，
    謝明哲配偶任維芬於一九五三年十月改嫁到雙落鄉十村三社
    ，於一九九一年六月二十一日死亡、大弟謝明智一九二七年
    五月五日出生、兒子丁○○，生於一九四二年四月六日等情
    甚詳，核與上訴人前述抗辯大致相符，堪可採信。
  (五)復查，證人即謝明哲之鄰居馮永中已於原審到庭證述：小時
    候伊與謝明哲是鄰居，伊等是保甲制度，謝明哲是伊國小同
    學，謝明哲太太是伊舅舅的女兒，大陸開放後才聯絡上，丁
    ○○是謝明哲的兒子，結婚兩、三年後才生謝明哲，伊三十
    年就離開大陸，丁○○是伊離開大陸以後生，伊回去大陸後
    ，表姐還在，表姐說那是其兒子，伊表姐跟伊說，是與謝明
    哲生的，謝明哲也跟伊說過丁○○是其兒子等語（見原審卷
    第三五頁），至證人馮永中戶籍年齡（民國十月九月十五日
    出生）雖較任維芬（民國十三年五月二日）年長，然兩岸相
    隔數十年，雙方年齡差距僅數歲，證人恐有誤記或如上訴人
    所述來台後年齡記載錯誤所致，惟就前述主要事實，核與上
    訴人主張及前述文件亦屬相符，尚非不得採信。綜觀前揭文
    件及書信、代筆遺囑及證人之證述，上訴人主張其為被繼承
    謝明哲之子，應堪信為真實。從而，上訴人請求確認其對於
    被繼承人謝明哲之遺產繼承權存在，為有理由。
六、本院綜上所述，上訴人既為被繼承謝明哲之子，其訴請確認
    其對於被繼承人謝明哲之遺產繼承權存在，為有理由，應予
    准許。原審為上訴人敗訴之判決，尚有未洽。上訴意旨指摘
    原判決不當，求予廢棄改判，為有理由，爰由本院將判決廢
    棄，改判如主文所示。
七、本件事證已臻明確，兩造其餘攻擊防禦方法及所提未經援用
    之證據，經本院審酌後，均核以判決結果無影響，自無逐一
    詳予論駁之必要；又本件訴訟費用，依法應由敗訴之被上訴
    人負擔，至上訴人主張希望確定本件訴訟費用可否由遺產支
    付乙節，則為訴訟費用是否屬遺產管理人管理遺產之必要費
    用，應嗣本件判決確定後，另聲請確定之，尚與本件無涉，
    併此敘明。
八、據上論結，本件上訴為有理由，依民事訴訟法第436條之1第
    3 項，第450條、第78條，判決如主文。
中    華    民    國    97    年    1    月     28    日
                民事第一庭審判長法  官  林世芬
                                法  官  涂裕洪
                                法  官  李文輝
以上正本係照原本作成。
本判決不得上訴。
中    華    民    國    97    年    1    月     28    日
                                書記官  黃秀嬌


司法院資訊處製作；財團法人民間司法改革基金會備份。
